【裁判字號】    98,上訴,2441
【裁判日期】    981124
【裁判案由】    毒品危害防制條例
【裁判全文】
臺灣高等法院臺中分院刑事判決        98年度上訴字第2441號
上  訴  人  臺灣彰化地方法院檢察署檢察官
被      告  甲○○
                    現另案於臺灣彰化監獄執行中
上列上訴人因毒品危害防制條例案件，不服臺灣彰化地方法院98
年度訴字第903號中華民國98年9月29日第一審判決（起訴案號：
臺灣彰化地方法院檢察署98年度偵字第3242號），提起上訴，本
院判決如下：
    主  文
上訴駁回。
    理  由
一、按依刑事訴訟法第350條、第361條、第362條、第367條規定
    ，不服地方法院之第一審判決而上訴者，須提出上訴書狀，
    並應敘述具體理由，為上訴必備之程式；其所提出之書狀未
    敘述上訴理由，或僅曾以言詞陳述上訴理由者，均應於上訴
    期間屆滿後20日內補提理由書於第一審法院。第一審法院經
    形式審查，認逾期未補提上訴理由者，應定期間先命補正；
    逾期未補正者，為上訴不合法律上之程式，應以裁定駁回。
    倘已提出上訴理由，但所提非屬具體理由者，則由第二審法
    院以上訴不合法律上之程式，判決駁回。而所謂具體理由，
    必係依據卷內既有訴訟資料或提出新事證，指摘或表明第一
    審判決有何採證認事、用法或量刑等足以影響判決本旨之不
    當或違法，而構成應予撤銷之具體事由，始克當之（例如：
    依憑證據法則具體指出所採證據何以不具證據能力，或依憑
    卷證資料，明確指出所為證據證明力之判斷如何違背經驗、
    論理法則）；倘僅泛言原判決認定事實錯誤、違背法令、量
    刑失之過重或輕縱，而未依上揭意旨指出具體事由，或形式
    上雖已指出具體事由，然該事由縱使屬實，亦不足以認為原
    判決有何不當或違法者（例如：對不具有調查必要性之證據
    ，法院未依聲請調查亦未說明理由，或援用證據不當，但除
    去該證據仍應為同一事實之認定），皆難謂係具體理由，俾
    與第二審上訴制度旨在請求第二審法院撤銷、變更第一審不
    當或違法之判決，以實現個案救濟之立法目的相契合，並節
    制濫行上訴（最高法院97年度臺上字第892號刑事判決意旨
    參照）。
二、本件檢察官上訴書所載理由略謂：(一)查被告行為後，毒品危
    害防制條例第17條之修正條文雖已於98年5月20日經總統公
    布，該條例第17條增定第2項：「犯第4條至第8條之罪於偵
    查及審判中均自白者，減輕其刑」之規定。惟按，中央法規
    標準法第12條規定：「法規應規定施行日期，或授權以命令
    規定施行日期」、同法第13條規定：「法規明定自公布或發
    布日施行者，自公布或發布之日起算至第3日起發生效力」
    、同法第14條規定：「法規特定有施行日期，或以命令特定
    施行日期者，自該特定日起發生效力」、同法第20條第2項
    則規定：「法規修正之程序，準用本法有關法規制定之規定
    。」，是以法規於制定或修正時，應併予規定施行日期，若
    於制定或修正時亦明定自公布或發布日施行者，則自公布或
    發布之日起算至第3日起發生效力；倘於制定或修正時另定
    有施行日期，或以命令特定施行日期者，則自該特定日起發
    生效力。而觀諸本次98年5月20日經總統公布修正之毒品危
    害防制條例，修正時並未明定修正之條文「自公布或發布日
    施行」，是本次修正之毒品危害防制條例修正條文，與前揭
    中央法規標準法第13條所定「法規明定自公布或發布日施行
    者」之情形有間，尚難認已於公布之日起算至第3日即98年5
    月22日起發生效力。而本次修正前毒品危害防制條例第36條
    業已規定「本條例自公布後6個月施行」，而本次修正時未
    刪除或修正上開規定，是本次修正之條文自應適用上開施行
    日期之規定，於公布後6個月施行方屬妥適。且98年6月18日
    臺灣高等法院暨所屬法院因應新修正毒品危害防制條例施行
    法律問題研討會之研討結論、法務部98年6月8日法檢字第09
    808002279號函文意旨亦同此見解。是本件被告犯罪後，毒
    品危害防制條例第17條雖修正，並於98 年5月20日經總統公
    布，惟上開條文既尚未施行，故本案應無新舊法比較適用，
    自無適用修正後該條例第17條第2項規定以減輕其刑。(二)另
    本件被告販賣毒品之次數頗多，販毒對象達6人以上，且其
    素行不佳，有施用毒品前科紀錄，從事販毒復係為自己吸毒
    費用，害人害己，對社會治安及國民健康危害不得謂不大，
    原審僅判處被告應執行有期徒刑10年，量刑失之過輕云云。
    惟查：
  (一)檢察官因不服地方法院之第一審判決而於98年10月2日向原
    審法院提出上訴書敘明上訴理由，依刑事訴訟法第361條第2
    項條文、立法修正理由及上開最高法院判決意旨，檢察官倘
    已提出上訴理由，但所提非屬具體理由者，由第二審法院以
    上訴不合法律上之程式，以判決駁回之。至於上訴理由是否
    具體，係屬第二審法院審查範圍，則不在命補正之列（參見
    法院辦理刑事訴訟案件應行注意事項第162點），合先敘明
    。
  (二)原審判決就認定被告犯罪所憑之證據，已經詳細調查審酌，
    經核無違證據及論理法則。就量刑方面，亦已審酌被告犯罪
    之一切情狀而量處其刑，尚屬妥適，並無過重或過輕之情形
    。檢察官提起上訴，固具備形式上之理由，但其並未提出新
    事證，以供調查。亦未依據卷內之訴訟資料，指摘原審判決
    有何足以影響判決本旨之不當或違法，構成應予撤銷之具體
    事由。按毒品危害防制條例於民國98年5月20日經總統以華
    總一義字第09800125141號令修正公布第4、11、11-1、17、
    20、25條條文。關於該修正條文之生效日期，依司法院98年
    6月29日院台廳刑一字第0980014643號函釋略以：「一、法
    規之制定與法規之修正，如有特定生效日之必要者，依中央
    法規標準法第14條或第20條第2項準用第14條之規定，應分
    別特定施行日期。法規制定或前次修正基於特殊因素所特定
    之施行日期，並不適用於日後修正或再次修正之條文。二、
    法律之制定或修正，若未明定施行日期者，中央法規標準法
    雖未規定應自何時生效，然法律既經制定或修正並經總統公
    布，自應依一般原則，自公布日起算至第3日起發生效力。
    三、基於以上說明：（一）‥‥〔按從略〕。（二）92年7
    月9日修正公布之毒品危害防制條例第36條規定：『本條例
    自公布後6個月施行。』其立法理由謂：『（一）依修正草
    案第2條第3項規定，法務部需會同衛生署成立審議委員會每
    3個月定期檢討調整毒品之分級及品項，而本次新增第4級毒
    品，有需要在新法施行前先經該審議會檢討後再調整公布，
    爰預留6個月緩衝期，以利處理。（二）依本條例新修正之
    規定，有必要再訂定相關子法及修正相關法規，以配合本條
    例之施行，故亦有需要預留適當緩衝期，以利訂頒相關子法
    及相關法規之配合修正。』故該條規定，顯係因應該次修正
    之需，始預留適當之緩衝期，並非規定嗣後任何修正，均需
    預留6個月之期間。（三）97年4月30日毒品危害防制條例修
    正第24條時，因未有施行日期之特別規定，本院亦認該條文
    應自公布日起算至第3日起生效，並基於司法行政之責，立
    即處理相關行政事宜；本次毒品危害防制條例之修正，本院
    亦採相同立場。」是以98年5月20日修正公布之毒品危害防
    制條例，應自同年月22日生效施行。而修正後毒品危害防制
    條例第4條規定：「製造、運輸、販賣第一級毒品者，處死
    刑或無期徒刑；處無期徒刑者，得併科新臺幣2千萬元以下
    罰金。製造、運輸、販賣第二級毒品者，處無期徒刑或7年
    以上有期徒刑，得併科新臺幣1千萬元以下罰金。製造、運
    輸、販賣第三級毒品者，處5年以上有期徒刑，得併科新臺
    幣7百萬元以下罰金。製造、運輸、販賣第四級毒品者，處3
    年以上10年以下有期徒刑，得併科新臺幣3百萬元以下罰金
    。製造、運輸、販賣專供製造或施用毒品之器具者，處1年
    以上7年以下有期徒刑，得併科新臺幣1百萬元以下罰金。前
    五項之未遂犯罰之。」關於罰金刑部分，固以修正後之規定
    ，較修正前為重。然查修正後毒品危害防制條例第17條規定
    ：「犯第4條至第8條、第10條或第11條之罪，供出毒品來源
    ，因而查獲其他正犯或共犯者，減輕或免除其刑。犯第4條
    至第8條之罪於偵查及審判中均自白者，減輕其刑。」係採
    必減之規定，法院並無自由裁量得否減輕其刑之餘地，經綜
    合比較結果，以修正後毒品危害防制條例之規定，有利於行
    為人。被告行為後法律有變更，依刑法第2條第1項：「行為
    後法律有變更者，適用行為時之法律。但行為後之法律有利
    於行為人者，適用最有利於行為人之法律。」自應適用被告
    最有利於行為人即修正後毒品危害防制條例之規定論處。檢
    察官上訴意旨，稱原審所持法律見解不當，尚非可採。
  (三)又本件被告所犯之毒品危害防制條例第4條第1項販賣第一級
    毒品罪，其法定本刑為死刑或無期徒刑；處無期徒刑者，得
    併科新臺幣2千萬元以下罰金。原審法院經依法加重、減輕
    其刑後，審酌被告販賣第一級毒品，戕害他人身心，固為法
    所不容，惟其有多次施用毒品前科，因身染施用毒品之惡習
    ，進而為本件販賣毒品行為，究其原因肇於本身無法戒絕品
    ，亦不知尋覓適當機構協助導正，亦無正當工作，遂以販毒
    牟得之利益以滿足自己毒癮，是以，販賣毒品次數雖有14次
    ，但各次所得僅為區區500元至1500元，總所得亦僅1萬7700
    元，與大盤商動輒數十萬或數百萬元，乃至數千萬元相較下
    ，被告犯行尚屬輕微，且被告僅止於販毒，而非以毒品為工
    具，藉以誘使、控制他人，以遂行進一步之犯罪行為，與以
    毒品為工具之大毒梟而言，被告對社會治安之危害較小，倘
    亦僅處以適用毒品危害防制條例第17條第2項減刑後之最低
    刑期，不免過苛，且無從與大毒梟之惡行有所區隔，足見被
    告販賣第一級毒品之犯行情輕法重，處以減刑後之法定最低
    度，猶嫌過重，爰就其販賣第一級毒品部分，再依刑法第59
    條之規定酌量減輕其刑，並依法先加後遞減之等一切情狀，
    各量處較依法先加後遞減後之最低法定刑以上之有期徒刑7
    年10 月，並審酌被告明知毒品為萬惡深淵，已使許多人家
    破人亡，仍散佈毒品害人害己，再犯本案之犯行，致使吸毒
    者更加產生依賴性及成癮性，戕害國民健康與社會治安，惟
    每次販賣海洛因之數量些微，所得之財物非多，暨其犯罪之
    動機、目的、手段、智識程度、其為貪圖一己之私利而販毒
    ，並因此戕害他人之身心健康，惡性非輕，暨其犯後坦承犯
    行等一切情狀，就主刑部份定其應執行刑有期徒刑10年等情
    ，均符合修正後毒品危害防制條例鼓勵被告自白犯罪，免除
    繁瑣之訴訟程序及無謂之調查，以節省寶貴司法資源之旨，
    尚難認為過輕。若如檢察官上訴意旨所述，仍須從重定應執
    行之刑，則自白犯罪與否認犯罪者，有何差異可言，實不符
    鼓勵犯人悔改向善之美意。綜上所述，檢察官上訴漫指原審
    判決不當，均不足以動搖原判決認定犯罪事實及量刑之基礎
    ，難認係具體理由，其上訴顯然違背法律上之程式，應予駁
    回，並不經言詞辯論為之。
據上論斷，應依刑事訴訟法第367條前段、第372條，判決如主文
。
中    華    民    國    98    年    11    月    24    日
            刑事第六庭    審判長法  官  李  文  雄
                                法  官  邱  顯  祥
                                法  官  林  靜  芬
以上正本證明與原本無異。
如不服本判決應於收受送達後十日內向本院提出上訴狀，其未敘
述上訴之理由者並得於提起上訴後十日內向本院補提理由書（均
須按他造當事人之人數附繕本）「切勿逕送上級法院」。
                              書記官  高  勳  楠
中    華    民    國    98    年    11    月    24    日


司法院資訊處製作；財團法人民間司法改革基金會備份。
